臺灣桃園地方法院民事判決　　　　　　　 96年度訴字第135號
原　　　告　　戊○○
訴訟代理人　　陳垚祥律師
複 代理 人　　李建賢律師
被　　　告　　台灣化學纖維股份有限公司
法定代理人　　甲○○
被　　　告　　丙○○
上列二人共同
訴訟代理人　　許淵秋律師
被　　　告　　丁○○　住台北縣林口鄉○○村○○○路35巷4
　　　　　　　　　　　號之1
　　　　　　　乙○○　住台北縣五股鄉○○村○鄰○○路9號
上列當事人間請求分割共有物事件，本院於民國96年12月18日言
詞辯論終結，判決如下：
    主  文
兩造共有坐落桃園縣龜山鄉○○○○○段埤寮小段第一三四地號
土地，面積四七一一平方公尺，應予分割，其分割方法如附圖桃
園縣桃園地政事務所九十六年十一月九日土地複丈成果圖方案一
所示，其中：編號Ａ部分（面積二九四點四三平方公尺）土地歸
被告丙○○取得、編號Ｂ部分（面積三五三三點二五平方公尺）
土地歸被告台灣化學纖維股份有限公司取得、編號Ｃ部分（面積
二九四點四四平方公尺）土地歸被告乙○○取得、編號Ｄ部分（
面積二九四點四四平方公尺）土地歸原告戊○○取得，編號Ｅ部
分（面積二九四點四四平方公尺）土地歸被告丁○○取得。
訴訟費用由被告台灣化學纖維股份有限公司負擔四分之三，餘由
原告與被告丙○○、丁○○、乙○○各負擔十六分之一。
    事實及理由
一、本件被告丁○○經合法通知，未於最後言詞辯論期日到場，
    核無民事訴訟法第386 條所列各款情形，爰依原告之聲請，
    由其一造辯論而為判決。
二、原告起訴主張：
  (一)坐落桃園縣龜山鄉○○○○○段埤寮小段第134 地號、地目
    為旱之土地，為原告（應有部分為1/16）與被告台灣化學纖
    維股份有限公司 (下稱台化公司，權利範圍為為3/4） 、丙○○ (權利範圍為1/16）、丁○○ (權利範圍為1/16）、乙○○（權利範圍為1/16）等人共有。又系爭土地係「高速公
    路及綠地」，屬區域計畫法施行細則第13條第10款「其他使
    用區或特定專用區」，並非「特定農業區」或「一般農業區
    」，並不受農業發展條例第16條不得分割之限制。而兩造間
    亦無民法第823 條第1 項但書「因物之使用目的不能分割或
    契約訂有不分割期限」之情形。
  (二)系爭土地因有部分為共有人乙○○搭建鐵厝使用，為衡酌共
    有人現有建物所在位置，以儘量避免被拆除；且被告台化公
    司亦因占四分之三之土地，為保持其完整性及其能通行至系
    爭土地前方即同段第141 地號之道路，故臨路部分應留8 公
    尺寬之通道予共有人台化公司。再被告乙○○之前手即訴外
    人黃得祿，與原告、被告丙○○、丁○○係兄弟關係，於民
    國94年11月間，原告兄弟4 人曾就系爭土地之應有部分協議
    各自分管位置，經協議後，訴外人黃得祿取得分管位置在如
    附圖系爭土地最右側上方，再依順序分別為被告丁○○、原
    告及被告丙○○（下稱系爭分管協議）。嗣被告乙○○向訴
    外人黃得祿購買其所有權應有部分，且經黃得祿告知系爭分
    管協議，故被告乙○○於購得後，即在其及丁○○分管位置
    擺放貨櫃屋使用。而被告台化公司因將其應有部分土地借予
    訴外人簡明輝，簡明輝因經營重型大吊車，如僅經由被告台
    化公司就系爭土地之8 公尺通道出入，十分不便，故向被告
    丙○○與原告承租2 人分管的位置。綜上，被告台化公司、
    被告乙○○、丁○○、丙○○均應受系爭分管協議之約束。
  (三)系爭土地依土地登記謄本所載面積原為4,861 平方公尺，惟
    嗣經本件測量，桃園地政事務所承辦人員告知依地籍圖測量
    系爭土地之面積僅4,711 平方公尺，前開原登記謄本之面積
    可能係計算錯誤所致，嗣於96年8 月28日桃園地政事務所已
    依地籍測量實施規則第232 條規定，經桃園縣政府核准將系
    爭土地登記謄本之面積由4,861 平方公尺更正為4,711 平方
    公尺。
  (四)爰依民法第824 條第2 項之規定，請求准許分割。並聲明：
    兩造共有坐落桃園縣龜山鄉○○○○○段埤寮小段134 地號
    ，面積4,711 平方公尺土地，應予分割如附圖（方案一）之
    所示，Ａ部分面積294.43平方公尺土地由原告取得，Ｂ部分
    面積3533.25 平方公尺土地由被告台化公司取得，Ｃ部分面
    積294.44平方公尺土地由被告丙○○取得，Ｄ部分面積294.
    44平方公尺土地由被告丁○○取得，Ｅ部分面積294.44平方
    公尺土地由被告乙○○取得。
三、被告丙○○則以：同意分割，並同意採原告所主張之分割方
    案。
四、被告台化公司則以：同意分割，並同意採原告所主張之分割
    方案。被告台化公司除就系爭土地擁有3/4 之持分外，並擁
    有鄰地即同段第133 地號土地之共有權，故請求將系爭土地
    前段最左側分割予被告台化公司，用以通行至系爭土地前方
    之同小段第141 地號，則被告台化公司方同意該分配於系爭
    土地前段最左側之道路面寬為8 公尺，如否，被告台化公司
    主張被告台化公司所分配位於裏面之未臨路土地，應作適當
    價差補償。
五、被告乙○○則以：系爭土地雖為兩造所共有，然就土地之使
    用方面，自被告乙○○買受系爭土地之應有部分時起，即定
    期向原告及被告丙○○承租渠分管之土地，被告乙○○並使
    用靠近鄰地即同小段第141 地號、第135 地號之如附圖系爭
    土地前段部分，用以停放被告乙○○之大型營業車輛。原告
    雖稱伊在系爭土地有搭建鐵厝云云，惟該鐵厝實際上為可移
    動之貨櫃，實為大型動產而已，不影響分割。又系爭土地之
    右側鄰地所連接之土地為其他公司之倉庫，左側連接之土地
    乃為空地，被告乙○○目前已承租左側鄰地即同段第135 地
    號土地，並向該地地主洽談購地中，若按原告所主張之分割
    方法，恐將發生被告之營業車輛無處停放而無法繼續營業之
    困境，故被告乙○○不同意原告之分割方案，請求分配緊鄰
    第13 5地號土地之系爭土地前段最左側位置。如採如附圖方
    案一所示將分配予被告台化公司之面寬8 公尺的道路分割在
    系爭土地最左側，則被告乙○○請求分配在如附圖方案一Ｃ
    部分之位置。並聲明：駁回原告之訴。
六、被告丁○○雖未於最後言詞辯論期日到場，惟據其以前所提
    出之陳述略以：不同意分割，若准予分割，則被告丁○○希
    望分配緊鄰第135 地號土地之系爭土地前段最左側位置，或
    以抽籤決定分配位置。並聲明：駁回原告之訴。
七、本院判斷：
  (一)查系爭土地依土地登記謄本所載面積原為4,861 平方公尺，
    惟經依地籍圖之面積測量，系爭土地之面積實際僅4,711 平
    方公尺，嗣桃園地政事務所已於96年8 月28日依地籍測量實
    施規則第232 條規定並經桃園縣政府核准將系爭土地登記謄
    本之面積由4,861 平方公尺更正為4,711 平方公尺之事實，
    有桃園縣桃園地政事務所96年8 月16日桃地測字第09600150
    53號函暨更正後土地登記謄本附卷可憑（見本院卷第93、94
    頁），故本件應以更正後之面積作為分割之基礎，合先敘明
    。
  (二)按各共有人得隨時請求分割共有物，但因物之使用目的不能
    分割或契約訂有不能分割之期限者，不在此限；共有物之分
    割，依共有人協議之方法行之；分割之方法，不能協議決定
    者，法院得因任何共有人之聲請，命以原物分配於各共有人
    ，或變賣共有物，以價金分配於各共有人，民法第823 條第
    1 項、第824 條第1 項、第2 項分別定有明文。經查，本件
    系爭土地為兩造所共有，且該土地依其使用目的並無不能分
    割之情事，共有人間亦未定有不分割之期限，然因各共有人
    對於分割之意見分岐，無法協議分割等情，為兩造所不爭執
    ，則原告請求分割共有物，依法自無不合。
  (三)又「分割共有物，以消滅共有關係為目的。法院裁判分割共
    有土地時，除因該土地內部分土地之使用目的不能分割（如
    為道路）或部分共有人仍願維持其共有關係，應就該部分土
    地不予分割或准該部分共有人成立新共有關係外，應將土地
    分配於各共有人單獨所有。」（最高法院69年度台上字第18
    31號判例意旨參照）。次按分割共有物之訴，應由法院斟酌
    當事人之聲明、共有物之使用現況、共有物之性質、經濟效
    用及全體共有人之利益等事項，依職權為適當之分配。經查
    ：
    1.按土地法第34條之1 第4 項規定之優先承購權，出賣應有
      部分之共有人之通知義務，純屬共有人間之內部關係，共
      有人未踐行此項通知義務，僅生應否負損害賠償責任問題
      ，對於出賣處分之效力，尚無影響。若該應有部分之買賣
      ，已因登記而發生物權移轉效力時，他共有人即不得再主
      張其優先承購權存在。本件被告乙○○向其前手黃得祿購
      買系爭土地之應有部分，縱訴外人黃得祿未通知原告或其
      餘共有人行使優先承購權，惟因被告乙○○已辦理所有權
      移轉登記完畢，此有土地登記謄本附卷可憑，則被告乙○○已取得系爭土地之共有權迨無疑義。
    2.如附圖（方案一）所示之分割方案，將系爭土地前段最左
      側臨路面寬8.030 公尺部分分割予被告台化公司（用以通
      行至系爭土地前方之同小段第141 地號），以此方式分割
      ，其餘共有人所分配之土地臨路寬度均可達最佳寬度9.87
      5 公尺（大於被告台化公司8.030 公尺之寬度，亦大於按
      各共有人持分比例換算、或按共有人數平均計算之寬度）
      ，且採此方案被告台化公司同意其餘共有人可無庸就被告
      台化公司所獲分配之裏面未臨路土地，作價差補償，應較
      符合全體共有人之最佳利益，故本院認本件採如附圖（方
      案一）所示之分割方案，應為最適當。
    3.如附圖（方案一）所示之分割方案，其中Ｂ部分應分配予
      被告台化公司兩造均無爭執，惟就其餘土地，被告乙○○
      、丙○○、丁○○則均主張請求分配最左側之如附圖位置
      Ｃ部分。經斟諸其3 人分別主張之事由，被告乙○○主張
      ：伊目前已承租左側鄰地即同段第135 地號土地，並向該
      地地主洽談購地中，若按原告所主張之分割方法，恐將發
      生使其營業車輛無處停放而無法繼續營業之困境。被告丙○○則主張：全體共有人均應遵守前述系爭分管協議之約
      束，除此外別無其他理由。被告丁○○則未提出任何理由
      ，並主張如無法獲分配最左側位置則主張以抽籤決定分配
      位置。經斟諸前述被告各自主張之理由，就共有物之使用
      現況及經濟效益而言，應認由被告乙○○受分配如附圖位
      置Ｃ部分，最具合理事由且為適當。
    4.原告及被告丙○○雖主張：被告乙○○在系爭土地如附圖
      Ｄ部分搭建鐵厝使用，應儘量避免被拆除，且全體共有人
      均應遵守前述系爭分管協議之約束，故應由被告乙○○分
      配如附圖Ｅ位置云云，惟查：
      (1)被告乙○○所有目前位於系爭土地如附圖Ｄ部分之鐵厝
        實際上為可移動之貨櫃（上加頂蓋）所建，故非不動產
        之事實，有現場照片1 幀附於本院卷第118 頁可稽（註
        ：原告訴訟代理人於96年11月6 日言詞辯論時，亦承認
        該情無訛，見本院卷第112 頁），則上開貨櫃既可移動
        ，縱若因分割而須移動該貨櫃，其經濟價值所受影響尚
        屬有限，欲將之拆除或遷移亦不困難，故該貨櫃所在之
        位置雖在系爭土地如附圖Ｄ部分，惟不應以此即作為認
        定被告乙○○應獲分配如附圖Ｅ部分位置之理由。
      (2)按分管契約，係共有人就共有物之使用、收益或管理方
        法所訂定之契約，而共有人請求分割共有物，應解為有
        終止分管契約之意思。是系爭土地之分管契約，已因原
        告提起本件分割共有物訴訟，而當然終止。且分管契約
        與協議分割契約不同，前者以共有關係繼續存在為前提
        ，後者以消滅共有關係為目的，故裁判上以原物分割共
        有土地時，並非須依分管契約以為分割，而應係斟酌土
        地之經濟價值、效用、共有物之性質，並顧及均衡原則
        ，減少共有人所受損害或影響，作公平合理之分配，況
        如依分管現狀分割，顯失公平或不合經濟利益者，法院
        更無受該分管契約拘束之理。本件綜合上述全辯論意旨
        ，應由被告乙○○受分配如附圖位置Ｃ部分，最符合經
        濟效益且具合理性（已如前述），本件分割自無庸受前
        開共有人間分管約定之拘束。
    5.原告雖主張其已將前分管之如附圖Ａ部分土地出租予訴外
      人簡明輝，如原告於分割後未獲分配如附圖Ａ部分，將影
      響原告與簡明輝間之租約云云。惟原告與訴外人簡明輝間
      之租賃契約僅係「債權契約」，且原告出租其分管之部分
      予訴外人簡明輝僅係供「通行」，原告既非自行利用系爭
      土地，且訴外人簡明輝向原告承租其應有部分之利用行為
      亦尚屬單純，此與被告乙○○為土地共有人，其就系爭土
      地已為現實之利用，並基此利用現況產生將來長遠規劃之
      情形自有不同，故原告前開主張，自無足採。
    6.其餘如附圖Ａ、Ｄ、Ｅ部分土地之面積、經濟價值均屬相
      當，而被告丙○○之訴訟代理人請求將被告丙○○與原告
      分割於相鄰位置，故依其請求將如附圖Ａ部分分割予被告
      丙○○、將如附圖Ｄ部分分配予原告、將如附圖Ｅ部分分
      配予被告丁○○，應屬適當公平，爰定系爭土地之分割方
      案如主文第1 項所示。
八、末按因共有物分割、經界或其他性質上類似之事件涉訟，由
    敗訴當事人負擔訴訟費用顯失公平者，法院得酌量情形，命
    勝訴之當事人負擔其一部，民事訴訟法第80條之1定有明文
    。又因分割共有物具有非訟事件性質，兩造就共有物分割方
    法不能達成協議時，固得起訴請求裁判分割，然兩造各自主
    張之分割方法，僅供法院參考，法院依民法第824條命為適
    當之分配，乃斟酌何種分割方法較能增進共有物之經濟效益
    ，並兼顧兩造利益以為決定，不受任何共有人主張之拘束，
    亦不因何造起訴而有不同，縱法院認原告請求分割共有物為
    有理由，而依法定方法分割，被告應訴並提出不同主張，係
    促使法院就如何為適法分割形成積極心證，實質上並無何造
    勝訴或敗訴之問題，是以本院酌量兩造可因本件分割共有物
    而獲得之利益，認以兩造共有人於系爭土地應有部分比例負
    擔訴訟費用方不致失衡，爰判決如主文第2項所示。
九、訴訟費用負擔之依據：民事訴訟法第80條之1。
中　　華　　民　　國　　96　　年　　12　　月　　31　　日
                  民事第三庭    法　官　林曉芳
以上正本係照原本作成。
如對本判決上訴，須於判決送達後20日內向本院提出上訴狀。
中　　華　　民　　國　　96　　年　　12　　月　　31　　日
                                書記官  邱飛鳴
